【裁判字號】    90,易,3253
【裁判日期】    901206
【裁判案由】    傷害
【裁判全文】
臺灣板橋地方法院刑事判決                          九十年度易字第三二五三號
    公  訴  人  臺灣板橋地方法院檢察署檢察官
    被      告  甲○○
右列被告因傷害案件，經檢察官提起公訴（九十年度偵字第一０三一六號），本院判
決如左：
    主  文
甲○○傷害人之身體，處拘役伍拾日，如易科罰金，以參佰元折算壹日。
    事  實
一、甲○○與丙○○係夫妻，二人間具有家庭暴力防治法第三條第一款所規定之家庭
    成員關係，惟二人感情不睦，於民國八十九年三月九日晚上九時許，甲○○欲向
    丙○○索取甲○○所有自用小客車之鑰匙，丙○○未加理睬，甲○○隨即走進房
    間，丙○○跟隨在後，即以手持之鑰匙戳甲○○身體，引發甲○○不滿，竟基於
    傷害之故意，出手揮打丙○○，二人互相拉扯，致丙○○受有頸部瘀血一乘以一
    公分、前胸擦破傷十五乘以一公分、六乘以一公分、四乘以一公分、右上肢瘀血
    三乘以二公分、四乘以三公分及後頸瘀血二乘以二公分、四乘以四公分等之普通
    傷害。
二、案經丙○○訴請臺灣板橋地方法院檢察署（下稱板橋地檢署）檢察官偵查起訴。
    理  由
一、訊據被告甲○○固不諱言於右揭地點因向其妻即告訴人丙○○索討小客車鑰匙一
    事，與告訴人發生爭執拉扯，惟辯稱：上開情事係發生在八十九年三月九日上午
    六、七時，而非晚上，且其亦未毆打告訴人，是其向告訴人索取鑰匙，告訴人非
    但不給，尚用鑰匙戳其背部，其背部還被戳出兩個血洞，告訴人復攻擊其下體及
    頸部，其基於正當防衛，始用手撥開告訴人，告訴人所受之傷勢可能是碰撞家中
    牆壁或衣櫃所致，若不符合正當防衛，亦可能係防衛過當之問題，又告訴人直至
    八十九年三月十日始為驗傷，且遲至八十九年九月七日告訴期間將屆之前始提出
    本件告訴，均與常理有違，另告訴人於八十八年十月二日曾用刀脅迫控制被告達
    二小時之久，且在未得被告同意之情況下，擅用被告名義申請使用數家銀行之信
    用卡、認同卡，亦涉有偽造文書，被告不堪其擾，已向鈞院聲請核發通常保護令
    及訴請離婚，均經鈞院民事庭裁定及判決准許等情為辯，並據證人即被告之母石
    小鳳證稱：「那天（即八十九年三月九日）早上六點多，我兒子（即被告）下班
    後準備去洗澡，因鑰匙與告訴人起爭執。我叫告訴人還他，她不還，她說她為何
    不能有，她是這家的一份子，後來我看到她用鑰匙戳我兒子，並抓他下體，後來
    就扭在一起，我去勸架，也不知怎麼碰也瘀青，後來告訴人就出門了，孫子是我
    送去上學的，我那天再送我孫子去上學後，我就回家了。那天晚上就沒住了。」
    等語（本院九十年十一月八日審判筆錄）；惟查，證人石小鳳於偵訊中係證稱：
    「在（八十九年）三月九日那天，他們是為了一把汽車鑰匙吵架，那天伊剛好在
    他們家，那是一綏（即被告）的鑰匙，美幸（即告訴人）拿走，一綏跟她要，但
    是美幸不給，我有跟美幸說，叫她給他，她說他有我為何不能有，我就沒講話，
    後來一綏進房間，美幸跟著進去，美幸先戳一綏，然後一綏用手揮她，結果二人
    就打起來，伊有上去勸架，他們雙方面都有受傷。」等語（見板橋地檢署八十九
    年度他字第二九０一號卷第二十二頁背面）明確，已足認被告確有毆打原告之情
    事；次查，本件究係發生於八十九年三月九日白天或晚上，且被告是否遭告訴人
    持汽車鑰匙戳向被告背部而使被告受傷，雖告訴人與被告各執一詞，證人石小鳳
    固於本院證稱係發生在早晨，惟經本院細繹其與證人（即被告與告訴人之子）苑
    宇軒、乙○○等於偵訊之證述，均未就究係白天或晚上為何證述，是本院為求慎
    重，且在不耽誤證人苑宇軒求學之情況下（因苑宇軒目前就讀國小三年級，平日
    均全日上課，如到庭應訊需行請假），於審理中再度傳訊目前就讀於國小一年級
    （平日僅上半天課，本件傳喚期間在其未上課之下午課餘時間）之乙○○，其於
    本院證稱：「（問：（提示偵訊筆錄並告以要旨）在八十九年三月九日晚上或白
    天，你在哪裡？有看到你父母在做什麼？）我記得那是發生在晚上的事，不是白
    天，爸爸說他被鑰匙戳到。媽媽脖子紅紅的，那時我和我哥哥在客廳，我跟我哥
    哥只聽到爸爸和媽媽在房間很大聲，但我們沒有跑進去，是他們後來跑出來，爸
    爸說他被鑰匙戳到，我跟哥哥沒有看到他哪裡被戳到，只是衣服破掉但沒看到流
    血，他們為了鑰匙吵架只有這一次。詳細日期我記不起來。」「（問：你確定那
    件事是晚上的事？）是的。詳細日期不記得。」等語（見本院九十年十一月二十
    二日審判筆錄）明確，以證人乙○○係告訴人與證人之子，其於偵訊中已證述：
    「．．．他們（指告訴人及被告）對我們二個（指苑宇軒、乙○○）一樣好。」
    （見同上偵查卷第十五頁）等情以觀，其當無偏頗任何一方，而為不實證述之理
    ，其證言自較與被告有母子親情之石小鳳證述為可採，是本件發生之時間，自應
    為告訴人指述之八十九年三月九日晚上，而非被告辯稱之白天；再按「對於現在
    不法之侵害，而出於防衛自己或他人權利之行為，不罰。但防衛行為過當者，得
    減輕或免除其刑。」，固為刑法第二十三條所明定，然得主張正當防衛者，以遇
    有現在不法之侵害為前提，如不法侵害尚未發生，即無防衛可言（最高法院二十
    八年上字第二八七九號判例意旨參照），被告雖一再以其遭告訴人執汽車鑰匙戳
    出兩個血洞為由，因而主張其出手還擊係出於正當防衛云云，惟核上開證人苑宇
    軒、乙○○於偵訊中之證述，及乙○○於上開本院審理中之證述，均未見被告有
    何受傷之情形，且被告亦未提出受有何種傷害之診斷證明書以資證明其確曾受到
    其所述之傷害，復參以其曾於九十年三月間向本院民事庭聲請對告訴人核發保護
    令，如告訴人確對其造成此等傷害，被告斷無於保護令程序進行中不為提出之理
    ，惟詳析本院九十年度家護字第二四八號卷內所有資料，均未見本件被告於該案
    中就此情為任何主張，是被告所辯其遭告訴人以汽車鑰匙對其身體為現在不法之
    侵害，而受有二個血洞之傷害等情，已無從證明，自不符合刑法正當防衛之要件
    ；繼核告訴人所呈診斷證明書，其因遭被告攻擊，因而受有頸部、前胸、右上肢
    、後頸部等多處瘀血，足見非因其與被告拉扯而撞擊牆壁、衣櫃所致，是被告所
    辯並無傷害之意云云，亦難採信；被告末以告訴人遲於事發後之隔日即八十九年
    三月十日始行驗傷，復直至告訴期間屆滿前始提出本件告訴，及告訴人對其涉有
    妨害自由、偽造文書之犯嫌云云申辯，惟此或為告訴人權利之行使，或與本件之
    爭執無涉，縱係真實，亦無從卸免被告之責，是經本院審酌後，自不再一一贅述
    ；是被告前開所辯，顯係卸責之詞，均無足採，其傷害事證明確，犯行堪以認定
    。
二、核被告傷害人之身體，所為係犯刑法第二百七十七條第一項之罪。爰審酌被告並
    無前科，素行尚佳，其與告訴人係夫妻關係，竟因細故動手毆打告訴人，且事後
    否認犯行，及其智識程度、犯罪之動機、目的、手段、被害人所受之傷害程度．
    ．．等一切情狀，量處如主文所示之刑，並諭知易科罰金之折算標準；又被告行
    為後，原刑法第四十一條之規定：「犯最重本刑為三年以下有期徒刑之刑之罪，
    而受六月以下有期徒刑或拘役之宣告，因身體、教育、職業或家庭之關係或其他
    正當事由，執行顯有困難者，得以一元以上三元以下折算一日，易科罰金。」，
    已於九十年一月四日經修正為刑法第四十一條第一項，該規定為：「犯最重本刑
    為五年以下有期徒刑之刑之罪，而受六月以下有期徒刑或拘役之宣告，因身體、
    教育、職業或家庭之關係或其他正當事由，執行顯有困難者，得以一元以上三元
    以下折算一日，易科罰金。但確因不執行所宣告之刑，難收矯正之效，或難以維
    持法秩序者，不在此限。」，並於同年月十日經總統公布施行，經新舊法比較結
    果，修正後之新法對被告易科罰金之宣告並不生影響，爰適用裁判之新法，諭知
    易科罰金之折算標準。
據上論斷，應依刑事訴訟法第二百九十九條第一項前段，刑法第二條第一項前段、第
二百七十七條第一項、第四十一條第一項前段，罰金罰鍰提高標準條例第一條前段、
第二條，判決如主文。
本案經檢察官賴惠慈到庭執行職務。
中      華      民      國    九十      年     十二     月      六      日
                                  臺灣板橋地方法院刑事第五庭
                                      法  官  鍾  啟  煌
右正本證明與原本無異
如不服本判決應於送達後十日內向本院提出上訴狀
                                      書記官  廖  婷  璇
中      華      民      國    九十      年     十二     月      六      日
附錄本案論罪科刑法條全文：
刑法第二百七十七條
傷害人之身體或健康者，處三年以下有期徒刑，拘役或一千元以下罰金。
犯前項之罪，因而致人於死者，處無期徒或七年以上有期徒刑；致重傷者，處三年以
上十年以下有期徒刑。


司法院資訊處製作；財團法人民間司法改革基金會備份。
